智慧財產及商業法院民事裁定  
111年度民聲字第33號
聲  請  人  黃翊宸                           
相  對  人  劉雅竹即壹陸捌專業快剪店
上列當事人間聲請保全證據事件，本院裁定如下：
    主  文
准就相對人位於○○縣○○鎮○○路000號之營業處所，分別為下列證
據保全：
一、相對人所持有之「吸髮推車」以拍照、攝影、勘驗之方式予
    以保全。
二、相對人所販賣「吸髮推車」之相關從事營業交易之收據、帳
    冊等相關資料、電子郵件或電磁紀錄，以影印、複製電磁記
    錄或其他必要之方式予以保全。　　
　　理  由
一、聲請意旨略以：聲請人係經營快剪店之業者，並為發明專利
    第I649044號「剪髮清理用活動櫃裝置」（下稱系爭專利）
    之專利權人，專利權期間自西元2019年2月1日至2037年11月
    19日止。相對人前為聲請人所經營剪髮店租位之設計師，嗣
    更成為股東，結束合作關係後，即在聲請人營業所附近開立
    與聲請人所經營剪髮店性質完全相同之快剪店（址設○○縣○○
    鎮○○路000號)，且相對人於營業所使用之「吸髮推車」(下
    稱系爭產品)，經以外觀比對，結果與系爭專利之技術特徵
    完全相同，而有侵害聲請人專利權之虞。又系爭專利之技術
    特徵尚有設置於吸塵器內之「容置部」之技術特徵，因而無
    法自外觀判斷，須透過證據保全以釐清內部設計，且聲請人
    目前僅知悉相對人有使用系爭產品，尚無從確認系爭產品之
    製造人，亦無法知悉相對人是否有以販賣之方式侵害專利權
    之行為，確無法自行取得系爭產品，自有保全證據之必要。
    另相對人另有販賣系爭產品之可能，則計算損害賠償時，相
    對人就系爭產品之銷售資料將成為關鍵證據，且相對人僅為
    資本額新臺幣5萬元之小型商號，難認有完整之會計帳冊，
    倘於訴訟中始為調查，則該等銷售資料實有湮滅、隱匿或變
    造之可能，亦有保全證據之必要。為此，爰依民事訴訟法第
    368條規定提起本件聲請。
二、按保全證據之聲請，在起訴前，向應繫屬之法院為之，在起
    訴後，向已繫屬之法院為之，智慧財產案件審理法第18條第
    1項定有明文。次按證據有滅失或礙難使用之虞，或經他造
    同意者，得向法院聲請保全；就確定事、物之現狀有法律上
    利益並有必要時，亦得聲請為鑑定、勘驗或保全書證，民事
    訴訟法第368條第1項亦有明定。是以，證據保全之事由，包
    含㈠證據有滅失或礙難使用之虞；㈡經他造同意予以保全證據
    ；㈢就確定事、物之現狀有法律上利益且有必要者等三類，
    各該目的、要件及保全方式皆不相同。除第二類係基於兩造
    合意而為證據保全外，第一類旨在保全有滅失或礙難使用之
    虞的證據，以保全訴訟法上之權利，第三類則重在事證開示
    ，以達到紛爭解決、預防訴訟、爭點整理與簡化及審理集中
    化之目的。再依民事訴訟法第370條、第284條規定，保全證
    據之聲請，應表明應保全之證據、依該證據應證之事實及應
    保全證據之理由，且聲請人應提出證據以為釋明，使法院信
    其主張為真實，以審酌應否准許保全證據之聲請。
三、經查：　　
　㈠聲請人主張其為系爭專利之專利權人，相對人前為聲請人所
    經營剪髮店之股東，於結束合作關係後，即開立與聲請人所
    經營剪髮店性質完全相同之快剪店，並於其營業所使用系爭
    產品，有侵害聲請人專利權之虞等情，業據其提出系爭專利
    公告本、相對人營業所內所擺放之系爭產品外觀照片、經濟
    部商工登記公示資料、聲請人營業所之臉書頁面截圖、合夥
    契約、財政部營業稅籍登記、相對人營業所之臉書頁面截圖
    等件為證（本院卷第23至77頁、第85頁），堪認聲請人就相
    對人有使用侵害系爭專利之系爭產品等事實已為釋明。
  ㈡聲請人陳明目前僅能證明相對人係以「使用」之方式而為侵
    害系爭專利權之行為，尚無從確認系爭產品係由何人製造及
    相對人是否有為販賣系爭產品之行為（本院卷第107至108頁
    ），且觀諸該產品外觀照片（本院卷第59至63頁），無從確
    認是否標示產品製造商等資訊，尚難期聲請人能於市面上取
    得系爭產品實物以為侵權比對。又該等所提出及用以侵權比
    對之系爭產品外觀照片，係聲請人派員至相對人營業所剪髮
    而自外觀拍照取得（本院卷第108頁），無從窺知其內部設
    計，而依系爭專利說明書所載之技術領域及請求項內容，可
    知系爭專利尚包含有「一活動櫃具有一櫃體，該櫃體內設一
    容置部」之技術特徵（本院卷第23至57頁），是以若僅單純
    拍攝系爭產品之實體外觀，仍無法判斷系爭產品內部設計是
    否亦有如同系爭專利「於該櫃體內設一容置部」之技術特徵
    ，足見聲請人確難透過自行蒐證之方式取得相關證據。是本
    院審酌系爭產品為相對人是否侵害聲請人專利權之重要證據
    ，且系爭產品實物均存在於相對人處，聲請人復無從自市面
    上取得系爭產品，如非透過本案訴訟前之保全證據程序，實
    難令聲請人自行蒐證取得該等證據，則相對人將來於本案訴
    訟中是否隱匿相關證據資料，造成本案訴訟中調查之困難，
    即非全無可能，堪認證據確有滅失或礙難使用之虞，聲請人
    聲請系爭產品之保全證據，即合於法律規定，應予准許。另
    聲請人雖尚無法確認相對人是否有為販賣系爭產品之行為，
    然相對人如確有為販賣系爭產品之行為，就相對人所販賣系
    爭產品之相關從事營業交易之收據、帳冊等相關資料、電子
    郵件或電磁紀錄，攸關本案訴訟時，如認定相對人所為構成
    侵害聲請人專利權之事實，聲請人所得向相對人請求損害賠
    償額計算之認定，相對人亦非無可能隱匿損害賠償額計算等
    證據資料，造成本案訴訟中調查之困難；基此，聲請人就前
    開文件內容，聲請保全證據，亦有其必要性，且合於法律規
    定，應予准許。
  ㈢至於證據保全之方法，乃屬法院之職權，聲請人所主張證據
    之保全方法，僅供本院參考，至以何種方式達到保全之目的
    ，仍以本院實際到場保全執行時之狀況為斷；且為避免相對
    人因保全證據程序受無謂之不利益，防杜聲請人藉由保全證
    據手段，遂行打擊市場同業競爭對手之目的，是無論聲請人
    或相對人於收受本裁定至執行保全證據之前後，均不得對非
    當事人公開本件證據保全之內容，附此敘明。
四、綜上所述，聲請人已釋明其所聲請保全之證據有滅失或礙難
    使用之虞，且有確認事、物現況之證據保全必要性，其聲請
    保全證據，核與民事訴訟法第368條第1項之規定相符，應予
    准許。
五、依民事訴訟法第376條規定，保全證據程序之費用，除別有
    規定外，應作為訴訟費用之一部定其負擔，故本件無須為訴
    訟費用之諭知，附此敘明。
六、依智慧財產案件審理法第1條，民事訴訟法第371條第1項，
    裁定如主文。
中　　華　　民　　國　　111 　年　　7 　　月　　27　　日
                          智慧財產第三庭
                                  法  官　林怡伸
以上正本係照原本作成。
本裁定不得聲明不服。
中　　華　　民　　國　　111 　年　　7 　　月　　29　　日
                                  書記官　鄭楚君